臺灣臺北地方法院刑事判決
110年度易字第503號
公  訴  人  臺灣臺北地方檢察署檢察官
被      告  鍾佳豪



上列被告因侵占遺失物案件，經檢察官聲請簡易判決處刑（110
年度偵字第11966號），本院認不宜逕以簡易判決處刑（110年度
簡字第1379號），改依通常程序審理，本院判決如下：
    主  文
鍾佳豪犯侵占遺失物罪，處罰金新臺幣伍仟元，如易服勞役，以
新臺幣壹仟元折算壹日。
未扣案之犯罪所得新臺幣捌拾玖元沒收，於全部或一部不能沒收
或不宜執行沒收時，追徵其價額。
    事  實
一、鍾佳豪於民國109年9月27日9時1分33秒前某時，在不詳地點
    ，拾獲蔡佳良遺失之記名悠遊卡1張（卡號：0000000000000
    00，下稱本案悠遊卡，內有餘額新臺幣【下同】89元），詎
    鍾佳豪未將該悠遊卡送交警察機關招領失主，竟意圖為自己
    不法之所有，變易持有為所有之意思，將該悠遊卡侵占入己
    ，而於109年9月27日9時1分33秒，在臺北市○○區○○路0段000
    號之統一超商內，先以現金加值300元，再於同日9時2分14
    秒，在上址超商內，持該悠遊卡消費300元；復於同日12時4
    5分9秒許，在上址，以該悠遊卡消費89元。嗣經蔡佳良報警
    處理而循線查獲，始知上情。
二、案經蔡佳良訴由新北市政府警察局新店分局報告臺灣臺北地
    方檢察署檢察官偵查後聲請簡易判決處刑。
    理  由
壹、程序部分
一、按被告以外之人於審判外之陳述，雖不符刑事訴訟法第159
    條之1至第159條之4規定，而經當事人於審判程序同意作為
    證據，法院審酌該言詞陳述或書面陳述作成時之情況，認為
    適當者，亦得為證據；當事人、代理人或辯護人於法院調查
    證據時，知有該法第159條第1項不得為證據之情形，而未於
    言詞辯論終結前聲明異議者，視為有前項之同意，同法第15
    9條之5定有明文。當事人對於本判決所引用下述被告鍾佳豪
    以外之人於審判外之陳述，同意有證據能力，本院審酌該等
    證據作成時之情況，並無不宜作為證據或證明力明顯過低之
    情事，以之作為證據應屬適當，依刑事訴訟法第159條之5第
    1項規定，均得作為證據。
二、本判決所引用之非供述證據，查無違反法定程序取得之情形
    ，依刑事訴訟法第158條之4規定反面解釋，均具證據能力。
貳、實體部分
一、訊據被告鍾佳豪固坦承有持本案悠遊卡消費之事實，惟矢口
    否認有何侵占遺失物之犯行，辯稱：這張卡片大概是在我刷
    本案悠遊卡2、3天前，跟我的朋友在永和福和橋下借的，他
    讓我拿去用云云。惟查：
  ㈠告訴人蔡佳良所遺失之本案悠遊卡，為被告於109年9月27日9
    時1分33秒，在臺北市○○區○○路0段000號之統一超商內，先
    以現金加值300元，再於同日9時2分14秒，在上址超商內，
    持該悠遊卡消費300元；復於同日12時45分9秒許，在上址，
    以該悠遊卡消費89元等情，為被告所不爭執（見本院110年
    度易字第503號卷，下稱本院卷，第35頁），核與證人即告
    訴人蔡佳良於警詢之證述大致相符（見臺灣臺北地方檢察署
    110年度偵字第5329號卷，下稱偵一卷，第7至9頁、第11至1
    2頁），並有監視器錄影畫面擷圖照片、本案悠遊卡消費紀
    錄在卷可稽（見偵一卷第19頁、第25至26頁），是此部分事
    實，首堪認定。
  ㈡告訴人於警詢時稱：我可以確定的是我在109年9月25日18時
    許還有看到我的皮包，我隔天去上班的時候，我是把皮包放
    在我永和家裡桌上，但我沒特別去注意，直到109年9月27日
    上午9時許在家中才發現我的皮包不見了，然後我發現我的
    悠遊卡有在109年9月27日9時1分及12時45分有使用紀錄等語
    （見偵一卷第7至8頁、第12頁）。而被告確實有於109年9月
    27日9時1分及12時45分許使用本案悠遊卡已如前述，衡以上
    情，依告訴人遺失之時間、地點，及被告所述取得本案悠遊
    卡之時間、地點具有時間地點之密接性，足認被告係於109
    年2月27日9時1分33秒前某時前，在不詳地點，拾得本案悠
    遊卡，堪可認定。　
　㈢被告雖以前詞置辯，然查：　
　⒈被告於109年10月9日19時19分許，在臺北市○○區○○路0段000
    號之統一超商內為警查獲，員警遂上前詢問本案悠遊卡一事
    ，被告於員警詢問時稱：是在福和橋下跳蚤市場向一位「陳
    宜宏」或「陳宜璇」之人借用，對方應該是女生云云，此有
    員警與被告間之訪談譯文可佐（見偵一卷第21至22頁），嗣
    因被告就員警之訪談配合度良好，於員警聯繫同事時，被告
    趁隙逃跑，被告因而未至警局製作筆錄乙情，有員警職務報
    告書在卷可參（見偵一卷第23頁）。被告於檢察事務官詢問
    時稱：這張悠遊卡是我跟我的朋友「陳儀宏」借的，他的綽
    號是「小凱」在跳蚤市場借的，對方是約30幾歲的男生云云
    （見偵二卷第32頁）。被告於本院準備程序及審理時稱：我
    是跟我朋友在福和橋下借用本案悠遊卡，時間太久了，我不
    記得我朋友叫什麼名字，我朋友說我可以把裡面的錢用掉，
    我當時在通緝中，所以懶得去買卡，我就跟他借，借卡片來
    騎YOUBIKE云云（見本院卷第34頁）。惟被告就出借本案悠
    遊卡之人之真實姓名就有數種版本，連出借之人係男生或女
    生亦有不同說法，是被告辯稱是朋友同意出借給伊使用，則
    是否有被告所稱之朋友存在，至為可疑。徵之實務上常見有
    「幽靈抗辯」，即行為人不願據實陳述，或有其他顧慮，遂
    將其犯行推卸予已故之人，或實際上不存在之人，俾以卸責
    ，因法院無從讓被告與該已故或不存在之人對質，其辯解之
    真實性如何，即屬無從檢驗，而難以逕信，是於無積極證據
    足資佐證下，自得認其所為抗辯係非有效之抗辯，有最高法
    院97年度台上字第3426號判決、98年度台上字第7120號判決
    意旨可供參照。則本案被告既無從提出積極證據佐證其上揭
    辯解之真實性，顯可疑其係將犯行推諉予捏造而實際上不存
    在之人，依前開說明，被告此部分抗辯非有效之抗辯，難加
    憑採，本院自無從據為有利於其之認定。
  ⒉再查，被告稱借用本案悠遊卡的目的係因當時已遭通緝，需
    有腳踏車做為代步工具，方向朋友借用悠遊卡作為租借YOUB
    IKE使用，然依本案悠遊卡之消費紀錄以觀，被告於109年9
    月27日9時1分33秒現金加值300元後，旋即於1分鐘內將該30
    0元在超商內消費殆盡，而未見有何租用YOUBIKE之消費紀錄
    ，此有本案悠遊卡消費紀錄在卷可稽（見偵一卷第19頁），
    是被告所辯已難盡信。
  ㈣綜合上述，被告所辯，不足採信，其犯罪事證已臻明確，犯
    行可以認定。
二、論罪科刑
  ㈠核被告所為，係犯刑法第337條之侵占遺失物罪。另按侵占遺
    失物後就所得財物加以變賣或實現其經濟價值，本屬事後處
    分贓物之當然結果，若未能證明行為人有何其他引發新的財
    產法益之侵害，即不另構成犯罪。是本件被告在原儲值餘額
    內，在之統一超商所為之89元消費購物之行為，核與侵占金
    錢後予以花用之態樣並無二致，對於財產法益之保護而言，
    並無再次侵害之行為，乃不罰之後行為，應不另外構成犯罪
    ，附此敘明。
  ㈡爰以行為人責任為基礎，審酌被告拾得他人悠遊卡，不思發
    揮公德心將拾得物品歸還，反而為圖個人私利占為己有，所
    為顯有不該，並兼衡被告犯罪之犯後態度、動機、目的、手
    段、所生損害、自述國小未畢業之教育程度、無業、未婚無
    子女、需扶養母親之家庭經濟與生活狀況（見本院卷第57頁
    ）、因本案犯罪所得等一切情狀，量處如主文所示之刑，並
    諭知易服勞役之折算標準。
三、沒收
  ㈠按犯罪所得，屬於犯罪行為人者，沒收之；沒收，於全部或
    一部不能沒收或不宜執行沒收時，追徵其價額；宣告沒收或
    追徵，有過苛之虞、欠缺刑法上之重要性、犯罪所得價值低
    微，或為維持受宣告人生活條件之必要者，得不宣告或酌減
    之，刑法第38條之1第1項前段、第3項、第38條之2第2項分
    別定有明文。
　㈡查被告侵占本案悠遊卡後，將卡內原加值金額89元消費花用
    ，使該所含之價額減損，此部分亦屬其犯罪所得，應依刑法
    第38條之1第1項前段、第3項規定，諭知沒收，如全部或一
    部不能沒收或不宜執行沒收時，追徵其價額。又被告侵占所
    得告訴人所有之悠遊卡1張，雖未扣案，亦未實際合法發還
    告訴人，惟客觀上價值甚微顯無財產價值而欠缺刑法上重要
    性，爰依刑法第38條之2第2項規定，不予宣告沒收。
據上論斷，應依刑事訴訟法第452條、第299條第1項前段，判決
如主文。
本案經檢察官陳慧玲聲請簡易判決處刑，檢察官葉芳秀到庭執行
職務。
中　　華　　民　　國　　110 　年　　10　　月  　28　　日
                  刑事第十一庭  法  官  吳玟儒
上正本證明與原本無異。 
如不服本判決應於收受送達後20日內向本院提出上訴書狀，並應
敘述具體理由；其未敘述上訴理由者，應於上訴期間屆滿後20日
內向本院補提理由書（均須按他造當事人之人數附繕本）「切勿
逕送上級法院」。告訴人或被害人如對於本判決不服者，應具備
理由請求檢察官上訴，其上訴期間之計算係以檢察官收受判決正
本之日期為準。 因疫情而遲誤不變期間，得向法院聲請回復原
狀。
                                書記官  曹尚卿
中　　華　　民　　國　　110 　年　　10　　月　　28　　日
附錄本案論罪科刑法條：
中華民國刑法第337條
意圖為自己或第三人不法之所有，而侵占遺失物、漂流物或其他
離本人所持有之物者，處1萬5千元以下罰金。